【裁判字號】    90,訴,260
【裁判日期】    901207
【裁判案由】    建築法
【裁判全文】
臺北高等行政法院判決                                九十年度訴字第二六○號
                              .
    原      告  財團法人中華營建基金會
    代  表  人  甲○○會長）.
    訴訟代理人  丁○○
                楊俊元律師
    被      告  台北市政府工務局
    代  表  人  陳威仁（局長）住同右
    訴訟代理人  丙○○
                乙○○
                戊○○
右當事人間因建築法事件，原告不服台北市政府中華民國八十九年十一月二十八日府
訴字第八九一○八九四七○○號訴願決定，提起行政訴訟，本院判決如左：
    主      文
原告之訴駁回。
訴訟費用由原告負擔。
    事      實
一、事實概要：原告係經內政部認可之建築物公共安全檢查專業機構，受中華醫院委
    託辦理其坐落台北市○○區○○路二段二○二號地下一樓至地上六樓建築物（下
    稱系爭建物）八十八年度公共安全檢查簽證，嗣經被告派員複檢結果，以系爭建
    築物內部裝修材料、防火區劃防火門窗等二項與現況不符，因認原告有簽證不實
    情事，乃依建築法第九十一條第四項規定，以八十九年七月十七日北市工建字第
    八九三一七九四○○○號函處原告新臺幣（下同）六萬元罰鍰。原告不服，提起
    訴願，亦遭決定駁回，遂向本院提起行政訴訟。
二、兩造聲明：
  (一)原告聲明：訴願決定及原處分均撤銷。
  (二)被告聲明：駁回原告之訴。
三、兩造之爭點：原告對系爭建築物公共安全檢查簽證及申報是否不實？
  (一)原告主張之理由：
    1.原告係依法令辦理系爭建物之公共安全檢查簽證，並無任何違反法令之處：
      系爭建物之直通樓梯符合「舊有建築物防火避難設施及消防設備改善辦法」
        之規定。本件系爭建物之直通樓梯為防火構造，內部並以不燃材料裝修，完
        全符合「舊有建築物防火避難設施及消防設備改善辦法」第六條之附表規定
        之改善辦法之第二種方式及同辦法第十三條第一項「應為防火構造，內部並
        以不燃材料裝修」等規定，則自屬合法無疑；按系爭建物既全依法令規定建
        造，則原告依法於公共安全檢查簽證勾選合格乙事，顯無不當。
      原告於八十八年十二月間受中華醫院委託辦理系爭建物檢查簽證時，當時系
        爭建物並未進行任何整修，原告已盡檢查實務之能事，以手指及拳頭敲擊天
        花板及牆面等，發現確屬防火材料無誤，且為求慎重，並要求中華醫院提具
        材料合格證明。乃嗣後中華醫院對系爭建物進行內部整修施工，而將原天花
        板及牆面破壞拆除，故複查人員才能發現天花板內層有少部分木板材質。
        (1)依辦理建築物公共安全檢查簽證之檢查實務，對於檢查建築物之建築材料
          是否為防火材料乙點，除以肉眼辨識外，則以手指及拳頭敲擊建築材料加
          以判斷，並不得加以破壞建築材料本身。以上檢查實務，被告亦不否認。
        (2)原告係於八十八年十二月間受中華醫院委託辦理系爭建築物公共安全檢查
          簽證，當時系爭建物並未進行整修，系爭建物係於八十九年六月二十六日
          至十月一日間整修，所有天花板及牆面裝修材質在外觀上皆係防火材質，
          而原告亦已盡檢查實務之能事，以手指及拳頭敲擊天花板及牆面，發現確
          屬防火材料無誤；原告並為求慎重，依「建築物公共安全檢查簽證及申報
          業務審查及複查執行原則」要求「中華醫院」提具材料合格證明。
        (3)系爭建物之天花板及牆面之裝修材料既為合格之防火裝修材料，則以手指
          或拳頭敲擊之對像亦係合格之防火裝修材料，按既不可能破壞表面合格之
          防火材料而為檢查，又無任何證據顯示可能內有木板材質之情形下，原告
          依法要求中華醫院提具材料合格證明為證，自屬合法。
        (4)其後被告複查時，正逢中華醫院對系爭建物進行內部整修施工，而將原天
          花板表面等處拆除，故複查人員才能發現天花板內層有少部分木板材質，
          是被告複查時與原告辦理簽證時之情形，有此之重要不同，被告將兩者混
          為一談，委不足採。
      系爭建物之廚房確裝有防火門；被告無法提出證據而僅係一昧空口杜撰有用
        木門代替云云，顯不足為據。
      再查，系爭建物之廚房符合防火區劃之規定已如前述；然依建築技術規則建
        築設計施工編第八十六條第三款規定，所謂廚房應以防火區劃分隔之規定，
        係指餐飲業之廚房，而本件之廚房，係屬醫院自用之廚房，且廚房內並無餐
        廳，更無對外營業，故應無上開規定之適用（系爭建物之廚房非屬餐飲業乙
        事，亦為被告所是認），惟縱使本件應適用上開法令有關廚房應以防火區劃
        分隔之規定，系爭建物之廚房建造亦屬合格；簡之，系爭建物之廚房建造係
        符合要求較嚴格之防火區劃規定。基上，原告辦理本件系爭建物之公共安全
        檢查簽證，既悉依相關法令等辦理，則訴願決定及原處分等顯屬違法，不足
        維持。
    2.本件原處分、訴願決定及被告所辯稱者，包括：
      爭建物有三座樓梯，中間一座通往屋頂避難層之樓梯，其「部分梯間防火門
        無自動關閉器」及「梯間有一處無防火門」。
      系爭建物天花板以肉眼即可逕判為木板材質構造，縱為申報人（即中華醫院
        ）出具有廠商之「室內裝修材質證明」，原告更應覈實憑對，尚不得以上開
        證明為理由。
      系爭建物之廚房進口處計二處，一處確裝有防火門，惟同側之另一進口未裝
        設防火門，且與廚房相通之辦公室除未裝設防火門外並以木門替之。
      被告初辯稱複查作業之相關規定並無明文規範主管建築機關須通知專業檢查
        人員或檢查機構到場，後始又提出八十九年六月二十八日實施之公共安全複
        查，係配合台北市政府衛生局之檢查，並非被告自行實施之複查抽檢。
      惟查，上開被告等所稱，非但認定事實錯誤、違反應適用之法令，且專業知識
      不足，致誤解法令，其理由洵無足採：
      系爭建物之直通樓梯符合「舊有建築物防火避難設施及消防設備改善辦法」
        等相關規定；被告所稱「部分梯間防火門無自動關閉器」及「梯間有一處無
        防火門」等，誠屬誤解並誤用法令之詞。
        (1)查系爭建物係於六十一年四月十二日領有六十一使字第四二九號使用執照
          ，則應適用三十四年二月二十六日至六十一年四月十二日止內政部公布之
          「建築技術規則」及「舊有建築物防火避難設施及消防設備改善辦法」。
        (2)按前揭三十四年二月二十六日至六十一年四月十二日止「建築技術規則」
          及「舊有建築物防火避難設施及消防設備改善辦法」規定，系爭建物中間
          之安全梯（即台北市政府訴願決定書中所指「有一座通往屋頂避難層」之
          樓梯）並無須裝設防火門，此點從系爭建物之「使用執照竣工圖」於中間
          之安全梯並無裝設防火門之標示，即可證之；故「中華醫院」係自行於中
          間之安全梯部分樓層裝設依法無須裝設之防火門（並查系爭建物之中間樓
          梯係通往屋頂平台，而非被告所謂避難層，此又為被告誤用法令及其於本
          件審查決定過程草率之又一例證。）。
        (3)又按內政部八十五年十二月三十日台（）內營字第八五八九○二四號函
          訂定之「建築物公共安全檢查簽證及申報相關書表」編號F2-1-1「建築物
          防火避難設施與設備安全檢（複）查報告書」規定，原告之檢查簽證係以
          系爭建物之「原核准圖說」即「使用執照竣工圖」為核對內容，則就法令
          規定無須裝設且系爭建物之「使用執照竣工圖」中亦無裝設標示，而由中
          華醫院自行裝設之防火門，自非法所不許。
        (4)再按「舊有建築物防火避難設施及消防設備改善辦法」第六條之附表規定
          之改善辦法共有三種方式，一為應依現行法令規定辦理改善，次為應依本
          辦法第九條至第十六條規定辦理改善，三為免辦理檢討改善；本件系爭建
          物之直通樓梯（即被告指為違反法令之梯間），依前揭法令規定係屬第二
          種方式即應依本辦法第十三條第一項規定「應為防火構造，內部並以不燃
          材料裝修」辦理改善，而系爭建物該直通樓梯既符合為防火構造，內部並
          以不燃材料裝修，自屬合法無疑。
        (5)並查「舊有建築物防火避難設施及消防設備改善辦法」第十三條第二項規
          定「增設之直通樓梯：：：」，係指建築物原無而增設之直通樓梯，而本
          件系爭建物之直通樓梯係中華醫院原有之直通樓梯，並非增設之直通樓梯
          ，則自不適用「舊有建築物防火避難設施及消防設備改善辦法」第十三條
          第二項之規定；故被告辯稱應適用上開辦法第十三條第二項規定等語，係
          屬錯誤。
        (6)復依台北市政府工務局八十九年七月三日函提案七之決議，即「舊有建築
          物防火避難設施及消防設備改善辦法」因並未要求舊有建築物應改善「防
          火區劃」，故是類建築物表列「防火避難設施」未規定改善項目得免檢討
          。則被告指稱原告就「中華醫院」之「防火區劃防火門」有簽證不實情事
          乙點，顯又違反上開台北市政府之決議。
        (7)是原告主張「中華醫院」之直通樓梯全依法令規定建造，係依早已存在之
          法令規定而言，而被告所作之前揭北市工建字第八九三一六三二○○○號
          函提案七之決議乃係主管機關對法令執行疑義之釋示，該決議足以證明原
          告之主張確係無誤；詎料，被告竟對前揭法令之規定適用，視若無睹，曲
          解強稱原告之主張係依其事後之決議，其詞顯非事實，委無足採。
        (8)按系爭建物應適用三十四年二月二十六日至六十一年四月十二日止之「建
          築技術規則」前已敘明，詎料，被告竟稱「舊有建築物」依照「舊有建築
          物防火避難設施及消防設備改善辦法」附表規定須依現行建築技術規則辦
          理改善，而違法以七十一年六月十五日才修正公布之「建築技術規則」第
          七十六條指摘原告之簽證，誆稱系爭建物中間之安全梯之所有門扇依法均
          應為防火門，而認原告應予檢查等語；被告為制定及執行法令之主管機關
          ，卻誤用法令，形同羅織罪名！
        (9)另依八十四年二月十五日公布之「舊有建築物防火避難設施及消防設備改
          善辦法」第三條規定，主管機關若認舊有建築物（如系爭建物）之防火避
          難設施及消防設備有影響公共安全之虞需改善者，應以書面通知限期令其
          改善；則若被告認系爭建物有以上情形，自應先依法通知，然今被告既未
          依法行使上開書面通知限期令其改善之職權，即逕以莫須有之規定，指摘
          原告違法，非但該處分違法，且有自身怠於執行職務，反強將怠職之責任
          推責於他人之嫌。
        (10)核本件系爭建物之直通樓梯依「舊有建築物防火避難設施及消防設備改善
          辦法」第六條之附表規定之改善辦法之第二種方式及同辦法第十三條第一
          項「應為防火構造，內部並以不燃材料裝修」等規定，既然系爭建物之直
          通樓梯為防火構造，內部並以不燃材料裝修，悉依法令規定，當屬合法，
          則原告之檢查簽證亦法不法之處。
      就「部分天花板及牆面裝修材質」乙點：
        (1)首須敘明者，被告於九十年十月二十二日鈞院準備程序所提出之照片，並
          非原告辦理檢查申報時（八十八年十二月二十八日）所照，亦非被告辦理
          複查時（八十九年六月二十八日）所照，而係被告於「事後」即八十九年
          十一月十七日中華醫院已拆除天花板時所派員補照，是被告上開所提出之
          照片，與本件事實發生時，在具體事實情況上有重大之不同（即中華醫院
          已拆除系爭建物之該天花板），是自不能據以為認定本件事實之基礎及證
          據。
        (2)查台北市政府工務局建築管理處訂定之「建築物公共安全檢查簽證及申報
          業務審查及複查執行原則」規定「：：：一、檢查申報書１檢附文件：（
          ８）室內裝修合格證明」；又台北市政府工務局「研商建築物公共安全檢
          查相關執行疑義會議結論」（即北市工建字第八九三○八九二一○○號函
          ），其中提案七即公安檢查簽證及申報案件，在目視方法無法辨認室內裝
          修材料是否符合規定之執行處理原則，工務局明文決議「上開情形宜請受
          檢場所提具材料合格證明」；據上，在目視方法無法辨認室內裝修材料是
          否符合規定之情形，若受檢場所提具材料合格證明，檢查人即已盡檢查義
          務。
        (3)原告係於八十八年十二月間受中華醫院委託辦理系爭建築物八十八年公共
          安全檢查簽證，當時中華醫院並未有進行任何內部整修施工，其天花板及
          牆面裝修材質在外觀上皆係防火材質，而原告亦已盡檢查實務之能事，以
          手指及拳頭敲擊天花板及牆面，發現確屬防火材料無誤，原告並為求慎重
          ，再依「建築物公共安全檢查簽證及申報業務審查及複查執行原則」及台
          北市政府工務局「研商建築物公共安全檢查相關執行疑義會議結論」（即
          北市工建字第八九三○八九二一○○號函）等規定，請申報人出具「室內
          裝修合格證明」。
        (4)按本件中原告既已盡檢查之能事，並依建管處訂定之「建築物公共安全檢
          查簽證及申報業務審查及複查執行原則」及被告之「研商建築物公共安全
          檢查相關執行疑義會議結論」，而請申報人出具「室內裝修合格證明」，
          則原告之簽證自符合法令之規定，絕無所謂簽證不實，況乎前揭法令即係
          由被告本身所訂定，而責令原告及其他專業檢查人所遵守，今原告遵循被
          告所訂定之法令，反遭被告指摘違法，如何令原告信服，並教原告及其他
          專業檢查人何以措手足。
        (5)至被告辯稱「系爭建物天花板以『肉眼』即可逕判為木板材質構造」等語
          ，更屬隱匿實情；按原告係於八十八年十二月間受「中華醫院」委託辦理
          系爭建築物八十八年公共安全檢查簽證，其後「中華醫院」於八十九年六
          月二十六日至十月一日對系爭建物進行內部整修施工，且「中華醫院」並
          以（）華克字第一○六號函向被告報備在案，而建管處則係於八十九年
          六月二十八日派員複查，是時因「中華醫院」因進行內部整修施工，方將
          原天花板拆除，故建管處之複查人員才能發現有少部分木板材質；從而，
          原告受託辦理系爭建築物公共安全檢查簽證時，確係有檢查實務上無法辨
          認室內裝修材料是否符合規定之情形，被告隱匿上開不同時間點之不同事
          實，逕稱「系爭建物天花板以『肉眼』即可逕判為木板材質構造」等語，
          顯非事實。
        (6)又被告所指之「頂樓天花板」材料不符部分，該「頂樓」係屬加建部分，
          台北市政府工務局已於八十四年五月四日以違章建築查報待拆中，並依台
          北市政府工務局八十九年五月十七日函提案九之決議，「非法令規定應設
          置避平台之建築物，其公共安全檢查申報得免檢討」，是被告就此之指摘
          亦屬無由。
        (7)原告就系爭建物之天花板及牆面裝修材料之檢查，符合法令規定及被告所
          言之檢查實務一點，已於前述敘明；惟從法律上而言，依「建築技術規則
          建築設計施工編」第八十八條附表說明二之規定，所稱內部裝修係指固著
          於建築結構如天花板、墻面部分之施作者。是「中華醫院」之天花板及牆
          面裝修材料既皆係防火材質，即已符合上揭法令之規定。
      系爭建物之廚房確裝有防火門，被告所謂廚房部分無防火門云云，係屬昧於
        事實憑空誣指：
        (1)系爭建物之廚房進口已裝置有防火門，而其另一側係辦公室、休息室及庫
          房等，且均裝有鐵門，已形成一防火區劃，被告昧於事實憑空誣稱系爭建
          物「廚房部分無防火門」、「以木門替之」，委無足取；此並從台北市政
          府訴願決定書未再稱「廚房部分無防火門」或「以木門替之」等語，即可
          知被告所述之不實。
        (2)被告一再辯稱系爭建物之廚房用木門代替等語，恐係被告僅以目視，即猜
          測係木門，蓋系爭建物之廚房鐵門有漆成白色者；反之，被告若非此誤認
          ，又無法舉證以實其說，顯係惡意指摘。
        (3)系爭建物之廚房符合防火區劃之規定乙事，合如前述。然依建築技術規則
          建築設計施工編第八十六條第三款規定，所謂廚房應以防火區劃分隔之規
          定，係指餐飲業之廚房，而本件之廚房，係屬醫院自用之廚房，且廚房內
          並無餐廳，更無對外營業，自無上開規定之適用；簡之，系爭建物之廚房
          建造係符合要求較嚴格之防火區劃規定。
        (4)系爭建物之廚房非屬餐飲業乙事，被告已所是認，而被告卻又另再強辯應
          屬廣義之餐飲業云云，實言詞矛盾，且無所據。並按所謂「餐飲業」，係
          指「台北市土地使用分區管制規則第五條土地及建築物使用組別之使用項
          目」第二十二組餐飲業之規定，即餐飲業係指營業樓地板面積規模超過一
          五○平方公尺之飲食業；是並無被告所稱之廣義、狹義之分至明，則被告
          所辯全與法令相左。
        (5)況乎，法（即「建築技術規則建築設計施工編第八十六條第三款」及「台
          北市土地使用分區管制規則第五條土地及建築物使用組別之使用項目第二
          十二組、第二十一組」）已明文規定「餐飲業之廚房」等語，今被告竟將
          「醫院之廚房」曲解亦有適用，此顯然已超出法律解釋的範圍，是被告將
          「醫院等同於餐飲業」視之，顯非社會大眾或法律人所可預期，被告身為
          國家機關之一員，不思謀民眾之福址，反違背法令，羅織條文。
        (6)故系爭建物之廚房並不屬建築技術規則建築設計施工編第八十六條第三款
          規定之餐飲業，並無防火區劃分隔規定之適用，且縱有適用，系爭建物之
          廚房亦符合防火區劃之規定。
      查主管建築機關複查時須通知檢查人乙事，行之有年，且已成「慣例」，故
        複查作業之相關規定雖無明文規範主管建築機關須通知專業檢查人員到場，
        但今被告既有違反，仍應屬違法。
        (1)台北市政府工務局建築管理處訂定之「建築物公共安全檢查簽證及申報業
          務審查及複查執行原則」之「肆、申報案件複查及複查不合格之處理原則
          ：一、申報案件複查執行要點：３申報案件之複查可通知簽證檢查人配合
          辦理，如發現簽證內容與現況不符時，究係簽證不實或業者擅自變更，請
          兩造自行釐清，以明責任」；並建管處均排訂有複查日程表，且依上開複
          查日程表，通知專業檢查人或機構到場配合辦理，行之多年，此已為眾專
          業檢查人或機構所知之事實。
        (2)被告隱瞞上開自身行之多年之行為，辯稱：「複查作業之相關規定並無明
          文規範主管建築機關須通知專業檢查人員到場」等語，自於法未合；則本
          件被告於複查時未依法給與合理之時間通知原告到場配合辦理，除違反上
          開法令，並與行政程序法之「行政行為，非有正當理由，不得為差別待遇
          」及「行政自我拘束原則」等相背。
        (3)故台北市政府訴願決定書以「複查作業之相關規定並無明文規範主管建築
          機關須通知專業檢查人員到場」乙點而駁回原告之訴願，亦無理由。
        (4)且上開法令規定及慣例等之適用，並未區分主管建築機關自行實施之複查
          抽檢或配合檢查而有所不同，則自應一體適用。
        (5)是查被告從未稱其係配合台北市政府衛生局之檢查，而非被告自行實施之
          複查抽檢，今日始提出，其真實與否已屬可疑？抑或其自身亦難以區分？
          且被告提出之電腦記錄，其上之配合檢查日期係八十九年六月二十六日，
          而被告之檢查日期係八十九年六月二十八日，何以有此出入？又被告與台
          北市政府衛生局皆屬台北市政府，其究係自行實施之複查抽檢或配合檢查
          ，民眾如何區分？種種疑問，被告何以自圓？
    3.綜觀兩造就本件之法律適用及事實認定之爭議，顯見原告之主張確屬正確實在
      ，而被告僅係一昧曲解法律（例如：誤會舊有建築物之直通樓梯即應適用「舊
      有建築物防火避難設施及消防設備改善辦法」第十三條第二項之規定）、憑空
      臆測事實（例如：被告誣指「中華醫院」之廚房用木門代替），而在原告一一
      據法詳為駁斥後，被告又提出一些自我矛盾之說詞（例如：先說系爭建物之廚
      房非屬餐飲業，後又再強辯應屬廣義之餐飲業云云）；且被告之處分暨台北市
      政府之訴願決定等，皆未對原告何以構成違反建築法第九十一條第四項之構成
      要件加以說明，僅泛稱依複查結果，發現簽證內容與現況不符等語，是原處分
      及訴願決定皆不足以維持。
  (二)被告答辯之理由：
    1.按有關專業機構或人員辦理建築物公共安全檢查簽證，應依建築物公共安全檢
      查簽證及申報辦法第三條規定之檢查簽證項目表所訂項目為之，此為取得內政
      部核發之認可證之專業機構或人員必備之專業知識，亦為中央主管建築機關所
      明訂者。原告係建築法暨建築物公共安全檢查簽證及申報辦法規定之專業檢查
      機構，且該辦法明定建築物公共安全檢查簽證項目，係應由經中央主管建築機
      關認可之專業機構或人員就建築物公共檢查簽證項目逐一檢視核對，同時並應
      製作檢查報告書及檢附相關資料，如：房屋權利證明影本、使用執照影本、營
      利事業登記證影本、投保公共意外責任險證明文件：：：等。至資料是否齊備
      及簽註情形則由被告據書面形式審查之。
    2.經查系爭建物領有六十一使字第四二九號使用執照，由所有權人中華醫院委託
      原告辦理八十八年度建築物公共安全檢查簽證並向被告提出申報，經被告書面
      審核後於八十九年一月二十六日以北市工建字第八九三四六○二六○○號函准
      予備查。嗣被告於八十九年六月二十八日對該場所實施公共安全簽證複檢抽查
      時發現，系爭建築物：「一、部份梯間防火門無自動關閉器。二、部份天花板
      及牆面裝修材料不符。三、廚房部份無防火門。四、梯間有一處無防火門五、
      限一個月內改善完成：：：。」，又按原告簽證之檢查報告書視之，該「內部
      裝修材料」、「防火區劃防火門」等項初次檢查欄均勾註合格，惟依「舊有建
      築物防火避難設施及消防設備改善辦法」及「建築技術規則」而言：
      按舊有建築物防火避難設施及消防設備改善辦法第六條規定：「舊有建築物
        依其使用分類應改善之項目及內容如附表﹂醫院屬Ｆ類第一組，其直通樓梯
        應依本辨法規定辦理改善。第十三條規定直通樓梯應為安全梯。又依建築技
        術規則第九十七條（二）規定：「進入安全梯之出入口應設安全門其構造應
        符合甲種防火門或鑲嵌鐵絲網玻璃之乙種防火門：：：。」可知舊有建築物
        按上開辦法附表規定須依現行建築技術規則辦理改善，應併同辦理申報，亦
        為上開辦法第四條第一項明文規定。查中華醫院部分梯間防火門無自動關閉
        器及梯間有一處無防火門即不符上揭規定，非謂舊有建築物即應適用舊建築
        技術規則，顯有違誤。
      按上開辨法附表規定，室內裝修應依現行法令辨理改善，復依建築技術規則
        第八十八條規定，內部裝修材料應為不燃材料耐火板或耐燃材料。查系爭建
        物護理站天花板、頂樓天花板及部分裝修牆面以肉眼即可逕判為木板材質構
        造，屬易燃材料，即與建築技術規則第八十八條規定不符，縱為申報人出具
        有廠商之「室內裝修材質證明」，原告更應覈實憑對，尚不得以上開證明為
        理由，逕認有裝修材料證明即為合格，諉其檢視簽證之責。另縱中華醫院確
        於八十九年六月二十六日至同年十月一日進行內部整修施工，亦不能證明被
        告複查之部分即係該經拆除之部分，原告所言尚不足以卸其檢查不實之責。
      系爭建物之與廚房相通之辦公室除未裝設防火門外並以木門替之，衡與建築
        技術規則第七十六條第一、二款規定：「防火門窗之構造應依左列規定：一
        、甲種防火門窗：（一）鋼鐵至門窗框、門窗扇：：：二、乙種防火門窗：
        （一）鋼鐵板製，其厚度在○．八公釐以上：：：。」不符。
      按被告所屬建築管理處訂定之建築物公共安全檢查簽證即申報業務審查即複
        查執行原則：「肆、申報案件之複查可通知簽證檢查人配合辦理」按其規定
        ，僅係「可」通知，而非「應」通知。且被告複查人員於複查當日上午十點
        以電話通知原告下午二點實施複查，亦為原告不爭之事實。被告為期公安簽
        證申報制度複查時，得由專業檢查人員或機構就現況輔以說明，才予通知其
        到場，故原告未到場並不影響上開簽證不實之事實，原告理由不足採據。
      按建築物公共安全檢查簽證及申報辦法第八條規定，應於十五日內審查完竣
        ：：：。其所謂「審查完竣」係指就申報人提具之申報書及檢查報告書形式
        上書面審查完竣而言，此觀之該辦法條文自明。原告身為公共安全專業檢查
        機構，竟誤解法規至此，實令人匪夷所思。
    3.復查系爭建物護理站天花板、頂樓天花板及部分裝修牆面係於檢查時以肉眼即
      可逕判為木板材質構造，屬易燃材料，即與建築技術規則第八十八條規定不符
      。按內政部八十五年五月二十九日台內營字第八五七二六七六號函發布之建築
      物室內裝修管理辦法第三條規定：「本辦法所稱室內裝修，指固著於建築物構
      造體之天花板、內部牆面或高度超過一點二公尺固定於地板之隔屏或兼作櫥櫃
      使用之隔屏之裝修施工或分間牆之變更。」可知所謂之「裝修材料」非僅指外
      表被覆之材料而已，尚包括用於天花板及牆面之內部裝修材料甚明。專業檢查
      人於檢查時自應確實檢查，除目視外仍應以其他方式實施檢查，例如以手指或
      拳頭敲擊數處壁面或天花板，即可依聲響種類異同，分辨其內部裝修材料是否
      符合規定。且原告之代理人於八十九年十一月二十四日至臺北市政府訴願審議
      委員會陳述意見時，就部分天花板及牆面裝修材質不符之事實並不爭執，並經
      業主謝開澄主任說明其改善之狀況在案，顯見裝修材料不符規定甚明，原告一
      味指摘被告顛倒事實、違背法令，意圖諉其檢視簽證之責，實無足採。
    4.查系爭建物領有六十一使字第四二九號使用執照，由所有權人中華醫院委託原
      告辦理八十八年度建築物公共安全檢查簽證並向被告提出申報，經書面審核後
      於八十九年一月二十六日以北市工建字第八九三四六○二六○○號函准予備查
      。原告以被告於八十九年七月三日北市工建字第八九三一六三二○○○號函提
      案七之決議「舊有建築物防火避難設施及消防設備改善辦法」並未要求舊有建
      築物應改善「防火區劃」，主張系爭建築物之「防火區劃」項目得免檢討乙節
      ，經查原告就系爭建築物實施檢查之日期係八十八年十二月十五日至同年月二
      十五日，並由所有權人中華醫院於同年月二十八日提出申報，原告檢查及申報
      之日期皆在前開函件之前，怎得以事後之會議決議為由主張系爭建築物之「防
      火區劃」項目免檢討？且查原告所提出之編號F2-l-1「建築物防火避難設施與
      設備安全檢（複）查報告書」檢查項目「防火區劃防火門窗」欄係勾選「無拆
      除或損壞」並於初次檢查及最後檢查皆勾選「合格」，並非如原告所言註明「
      該項目免檢討」或「與原核准圖說符合」，顯見皆係原告事後為脫免檢查不實
      責任之託詞，其理由不足採據。
    5.復查系爭建物護理站天花板、頂樓天花板及部分裝修牆面係於檢查時以肉眼即
      可逕判為木板材質構造，屬易燃材料，即與建築技術規則第八十八條規定不符
      ，縱為申報人出具有廠商之「室內裝修材質證明」，原告更應竅實憑對，尚不
      得以上開證明為理由，逕認裝修材料為合格，諉其檢視簽證之責。且就檢查實
      務上而言，檢查人雖不可能為檢查內部之裝修材料而破壞表面合格之材料，卻
      仍可以其他方式實施檢查，例如，依經驗法則以手指或拳頭敲擊數處壁面或天
      花板，即可做聲響種類異同，分辨其內部裝修材料是否符合規定，原告一味指
      摘被告顛倒事實、違背法令，意圖諉其檢視簽證之責，實無足採。另查被告於
      八十九年十一月十七日為系爭建築物公共安全檢查不合規定再至現場補拍相片
      ，於會勘結果註明不合規定之項目並經業主謝開澄主任說明其改善之狀況，顯
      見裝修材料不符規定甚明，原告所言尚不足以卸其檢查不實之責。
    6.另按建築技術規則建築設計施工編第八十六條第三款雖僅規定餐飲業之廚房應
      作防火區劃，惟其法意應指作為餐飲業務用途之廚房，且於檢查實務上，對於
      供公眾使用之建築物若設置廚房時，因廚房係直接使用燃具之場所，對於公共
      安全之影響甚大，故皆要求廚房應作一獨立之防火區劃以維公共安全。況系爭
      建築物之廚房除供應員工使用外，倘供應餐點給予住院之不特定病患暨家屬使
      用，其雖非餐飲業但有直接使用燃具供應餐飲給予不特定人之行為，核其事實
      確為餐飲業務之行為，亦屬廣義之餐飲業，為維護公共安全起見，仍應有建築
      技術規則建築設計施工編第八十六條第三款規定之適用。
    7.末查被告於八十九年六月二十八日實施建築物公共安全複查，係配合臺北市政
      府衛生局之檢查，有被告之電腦系統記錄可稽，並非被告自行實施之公共安全
      複檢抽查，尚與「行政行為，非有正當理由，不得為差別待遇」及「行政自我
      拘束原則」無悖。且按被告所屬建築管理處訂定之﹁建築物公共安全檢查簽證
      及申報業務審查及複查執行原則﹂規定，主管機關僅係「可」通知而非「應」
      通知，其通知檢查人到場，僅為便於引導並說明現況情形，檢查人未到場時，
      主管建築機關仍應依職權暨相關規定檢查。另查被告複查人員於複查當日上午
      十時以電話通知原告下午二時實施複查，亦為原告不爭之事實，是原告因故未
      到場並不影響上開簽證不實之事實，原告所提理由不足採據。
    8.至原告訴稱被告於八十九年七月三日北市工建字第八九三一六三二○○○號函
      提案七之決議「舊有建築物防火避難設施及消防設備改善辦法」並未要求舊有
      建築物應改善「防火區劃」，主張系爭建物之「防火區劃」項目得免檢討等語
      ，被告已敘明原告所提出之編號F2-1-1「建築物防火避難設施與設備安全檢（
      複）查報告書」檢查項目「防火區劃防火門窗」欄原均勾選「無拆除或損壞」
      並於初次檢查及最後檢查皆勾選「合格」在卷可稽，並非如原告所言註明「該
      項目免檢討」或「與原核准圖說符合」，顯見皆係原告事後為脫免檢查不實責
      任之託詞，其理由不足採據。
    9.又系爭建築物之廚房除供應員工使用外，尚供應餐點給予住院之不特定病患暨
      家屬使用，原告避重就輕稱係屬醫院自用之廚房，何謂「自用」？其既有直接
      使用燃具供應餐飲給予不特定人並收費之行為，即為餐飲業務之行為，為維護
      公共安全起見，仍應有建築技術規則建築設計施工編第八十六條第三款規定之
      適用。
    10.被告於八十九年六月二十八日實施建築物公共安全複查，係配合臺北市政府衛
      生局之檢查，並有被告之電腦系統記錄可稽，原告若不信自可提出反證，否則
      豈容原告爭執其真實性？且按被告所屬建築管理處訂定之「建築物公共安全檢
      查簽證及申報業務審查暨複查執行原則」規定，主管機關僅係「可」通知而非
      「應」通知，其通知檢查人到場，僅為便於引導並說明現況情形，檢查人末到
      場時，主管建築機關仍應依職權及相關規定檢查。另查被告複查人員於複查當
      日上午十時以電話通知原告下午二時實施複查，亦為原告不爭之事實，是原告
      因故未到場並不影響上開簽證不實之事實，原告所提理由不足採據。
    11.綜上所述，足證原告未覈實按其專業人員之專業知識予以檢視，逕予任意簽證
      ，該簽證不實俱為事實，原告應負起簽證不實之責，否則即喪失檢查簽證制度
      之意義，並此部分係專業人員應備之專業知識之業務範疇，況攸關公共安全，
      豈容原告對法規認定之誤解而未予覈實簽證，被告依建築法第九十一條第四項
      規定，以八十九年七月十七日北市工建字第八九三一七九四○○○號函處原告
      新台幣六萬元罰鍰之處分並無違誤。
    理      由
一、本件被告起訴時之代表人為李鴻基，訴訟繫屬中之九十年五月十一日變更為陳威
    仁，被告依行政訴訟法第一百八十六條準用民事訴訟法第一百七十條、第一百七
    十六條規定，於同年六月十九日聲明承受訴訟，並無不合，應予准許，合先敘明
    。
二、按「供公眾使用之建築物，應由建築物所有權人、使用人定期委託中央主管建築
    機關認可之專業機構或人員檢查簽證，其檢查簽證結果應向當地主管建築機關申
    報。：：：」、「第三項之檢查簽證事項、檢查期間、申報方式及施行日期，由
    內政部定之。」，又「專業機構或人員檢查簽證內容不實者，處新臺幣六萬元以
    上三十萬元以下罰鍰，並移送各該主管機關依法懲處。」，建築法第七十七條第
    三項、第五項及第九十一條第四項分別定有明文。
三、本件原告係經內政部認可之建築物公共安全檢查專業機構，受中華醫院委託辦理
    其坐落台北市○○區○○路二段二○二號地下一樓至地上六樓建築物八十八年度
    公共安全檢查簽證，嗣經被告派員複檢結果，發現系爭建築物內部裝修材料、防
    火區劃防火門窗等二項與現況不符等情，有建築物防火避難設施與設備安全檢查
    申報書、建築物防火避難設施與設備安全檢（複）查報告書等影本及八十九年十
    一月十七日系爭建築物現場照片附於原處分卷可稽，原告對上開申報書、報告書
    及現場照片之真正並不爭執，自堪認為真正。第以被告雖於八十九年六月二十八
    日實施建築物公共安全複查後，始於八十九年十一月十七日至現場攝取照片，惟
    該等照片所攝不符規定情形與複查報告書所載大致相符，自得予以採認；且被告
    所指簽證內容不符現況項目，大抵由照片目視即可得知，是原告之簽證及申報書
    確有與現場狀況不符之事實，堪以認定。至原告所提現場照片並非被告複檢不符
    規定項目（包括位置、樓層等），此由該等照片對照檢（複）查報告書即明，自
    不能為何有利於原告之證明。又被告於言詞辯論時對原告所提防火區劃防火門窗
    項目並無違反建築技術規則雖不復爭執，而僅就系爭建築物內部裝修材料是否符
    合規定部分辯論，然查系爭建物是否符合建築技術規則與本件簽證是否有不實情
    事，本係屬二事，被告固依據建築技術規則等法規予以認定本件是否有違反法規
    情形，但因原告身為建築專業機構，熟稔各項建築技術法規，本應就其檢查項目
    據實記載，其簽證既與現場事實狀況不符，自有簽證不實情事，殊難以系爭建物
    僅有內部裝修材料項目不符建築技術法規即予以免除其覈實檢查之義務。從而被
    告以原告有檢查簽證內容不實情事，而予以科處罰鍰，揆諸首揭法條規定，並無
    違誤，訴願決定予以維持，亦無不合，原告之訴難認有理由，自應予以駁回。
據上論結，原告之訴為無理由，依行政訴訟法第九十八條第三項前段，判決如主文。
中    華    民    國      九十      年    十二        月      七        日
                            臺 北 高 等 行 政 法 院  第 一 庭
                                           審 判 長  法    官  鄭忠仁
                                                     法    官  林金本
                                                     法    官  林育如
右為正本係照原本作成。
如不服本判決，應於送達後二十日內，向本院提出上訴狀並表明上訴理由，如於本判
決宣示後送達前提起上訴者，應於判決送達後二十日內補提上訴理由書（須按他造人
數附繕本）。
中    華    民    國      九十      年    十二        月      七        日
                                                     書 記 官  王永昌


司法院資訊處製作；財團法人民間司法改革基金會備份。
